臺灣新北地方法院民事判決
109年度訴字第2551號
原      告  黃朝元  
訴訟代理人  林家慶律師
            陳思愷律師
被      告  田孟樺  
訴訟代理人  陳君沛律師
            陳立曄律師
上列當事人間請求確認抵押債權不存在等事件，本院於中華民國
111年3月24日言詞辯論終結，判決如下：
    主      文
確認被告就原告所有坐落新北市○○區○○段○○○○地號（權利範圍為
四分之一）之土地，及其上同段五五九四建號建物即門牌號碼為
新北市○○區○○路○○○巷○弄○○○號（權利範圍為全部）之房屋，於
民國一百零八年九月三日經新北市三重地政事務所以收件字號民
國一百零八年重板登字第０二九０００號所設定，擔保債權總金額新
臺幣參佰陸拾萬元之最高限額抵押權所擔保之債權不存在。
被告應將第一項所示之最高限額抵押權設定登記予以塗銷。
訴訟費用由被告負擔。
    事實及理由
一、程序方面：按確認法律關係之訴，非原告有即受確認判決之
    法律上利益者，不得提起，民事訴訟法第247條第1項前段定
    有明文。所謂即受確認判決之法律上利益，係指法律關係之
    存否不明確，原告主觀上認其在法律上之地位有不安之狀態
    存在，且此種不安之狀態，能以確認判決將之除去者而言，
    若縱經法院判決確認，亦不能除去其不安之狀態者，即難認
    有受確認判決之法律上利益（最高法院52年台上字第1240號
    判例意旨參照）。查原告主張被告就原告所有坐落新北市○○
    區○○段0000地號（權利範圍為1/4）之土地，及其上同段559
    4建號建物即門牌號碼為新北市○○區○○路000巷0弄0○0號（權
    利範圍為全部）之房屋（下合稱系爭房地）於民國108年9月
    3日經新北市三重地政事務所以收件字號108年重板登字第02
    9000號所設定，擔保債權總金額新臺幣（下同）360萬元之
    最高限額抵押權（下稱系爭抵押權）所擔保之債權不存在等
    語，既為被告所否認（詳如後述），足認被告對於系爭抵押
    權所擔保之債權之存在與否不明確，致原告在私法上之地位
    有受侵害之危險，而此危險得以本件對於被告之確認判決除
    去之，原告顯有即受確認判決之法律上利益，是其提起本件
    確認之訴，並無不合。
二、原告主張：
　㈠系爭房地為伊所有，直至訴外人Simonlin於109年8月5日持系
    爭房地登記第二類謄本至伊家中，表示因伊之胞弟即訴外人
    黃茂森積欠被告款項，系爭房地並已設定擔保債權總金額36
    0萬元之系爭抵押權予被告，故被告要聲請強制執行拍賣伊
    所有系爭房地等語，伊始知系爭房地已為系爭抵押權之設定
    登記。惟伊並不認識被告，伊因曾多次為黃茂森（含黃茂森
    經營之宏隼企業有限公司〈下稱宏隼公司〉）與土地銀行間之
    借貸契約擔任擔保物提供人兼保證人、擔保物提供人兼連帶
    保證人。嗣黃茂森於108年8月間告知伊欲變更原以黃茂森為
    債務人、伊為擔保物提供人兼保證人之與土地銀行間之貸款
    條件，故需用到伊之國民身分證影本、系爭房地所有權狀、
    印鑑章及印鑑證明，伊不疑有他，遂於108年8月30日至板橋
    戶政事務所辦理印鑑證明，並將申領得之印鑑證明併同上開
    文件交由黃茂森至土地銀行辦理。豈料，黃茂森卻趁機，未
    經伊同意，即逕自以伊之名義向被告借款，並將伊之國民身
    分證影本、系爭房地所有權狀、印鑑章及印鑑證明交由被告
    辦理抵押權設定登記，故系爭抵押權之設定實乃遭冒名未經
    授權所為，兩造間既無債權債務關係存在，系爭抵押權及其
    所擔保之債權均應確屬不存在。系爭抵押權既有妨礙伊對於
    系爭房地所有權之行使，伊自得依民法第767條第1項中段之
    妨害除去請求權，請求被告塗銷系爭抵押權登記。
㈡㈡爰依民法第767條第1項中段規定，聲明求為判決：⒈確認系
    爭抵押權所擔保之債權不存在。⒉被告應將第一項所示之最
    高限額抵押權（設定）登記（予以）塗銷。
三、被告則以：
  ㈠原告所有系爭房地原已設定抵押權，難以再向銀行借款，又
    有借款需求，故請黃茂森尋求金主，黃茂森即找詹盛雄詢問
    ，詹盛雄即尋覓有意願借款之伊，經伊同意後，委請詹盛雄
    代理伊向原告協商借款、簽具本票與設定抵押擔保等情。辦
    理系爭抵押權設定前2、3天，詹盛雄代理伊前往黃茂森位於
    新北市○○區○○街00巷0號之宏隼公司，與原告協商借款事宜
    ，原告親自表示系爭房屋已有設定一筆抵押權，今欲再借款
    200萬元，詹盛雄表示伊同意借款，但須設定抵押權額度350
    萬元並簽具200萬元本票一紙作為擔保，設定、交付完畢後
    始撥款予原告，抵押權設定及本票交付係由黃茂森同意，但
    原告在場並未反對。原告於108年9月2日預先將辦理抵押權
    設定登記之印鑑證明及談妥欲交付之系爭本票交由黃茂森，
    黃茂森再轉交系爭本票予詹盛雄，黃茂森並代理原告，以原
    告之印鑑章用印於抵押設定文件上，設定抵押權登記完成後
    ，詹盛雄交付現金50萬元予黃茂森，請黃茂森轉交原告，並
    以伊之母劉細芬之帳戶名義轉帳150萬元予原告。原告確實
    有與伊被告以口頭之方式達成借款契約，並約定設定抵押權
    及開具系爭本票作為擔保，過程有黃茂森與詹盛雄親自見聞
    可證，雖原告確實未見過伊，惟雙方契約與抵押權設定係藉
    由伊代理人詹盛雄完成，原告空言指摘系爭抵押權設定係遭
    冒名偽造云云，顯無理由。
  ㈡否認原證5之110年1月19日下午原告訴訟代理人林家慶律師與
    黃茂森之微信通話內容錄音光碟暨錄音譯文、原證6之110年
    1月20日下午原告與潘自立於宏隼公司之對話內容錄音光碟
    暨錄音譯文之形式上真正不爭執，因已經證人潘自立、李怡
    萱證述在卷。但對於原證5 、6實質內容真正有意見。
　㈢原告「已授權」黃茂森辦理系爭抵押權登記：原告於辦理系
    爭抵押權設定前一日有與詹盛雄及黃茂森開會討論借款及設
    定系爭抵押事宜，證人詹盛雄已明確證稱「是兩造委託我辦
    理。」、「本來就是前一天講好，跟黃朝元講好貸款的事情
    ，隔天我跟黃茂森一起到蔡代書事務所辦理。」、「我跟黃
    茂森及黃朝元三人都有在場，談設定抵押及有關銀行貸款的
    事情」、「黃朝元有以口頭在黃茂森的辦公室以口頭同意提
    供房屋設定由我去找金主借貸。」，可知設定系爭抵押前，
    詹盛雄、黃茂森與原告有一同在場商討「借款」、「設定抵
    押」，故原告知悉並同意本件借款並以自己之系爭房屋設定
    抵押，且既然商討本件借款時黃茂森在場，即可證明原告事
    先已有委任胞弟黃茂森處理商議借款、設定抵押事宜，否則
    黃茂森無須一同討論。原告雖提出原證5、6之錄音檔內容，
    惟其內容顯有勾竄、矛盾之處，原告顯早已認識詹盛雄並有
    與詹盛雄、黃茂森開會討論借款及設定系爭抵押事宜，原證
    5開頭(0:13)處「易麗英：喂，黃茂森，我現在來律師這邊
    了，我請律師有什麼問題，問你比較清楚，林律師跟你講齁
    …」顯示該通話前，原告早已與黃茂森解釋、說明本次通話
    之用意，甚至可能早已寫好劇本照稿演出即可，亦未經法院
    具結以偽證罪擔保其可信性，僅能證明黃茂森有與原告訴訟
    代理人通話之事實，其內容所述真實性顯有疑問。同理，原
    證6之錄音檔內容僅能證明潘自立與原告有通話之事實，不
    能證明其所述之真實。本件起訴後，原告才對胞弟黃茂森提
    起偽造文書之刑事訴訟，且依原證5(0:47)處「黃茂森：在
    中國大陸。」可知黃茂森已潛逃大陸。原告對偽造自己簽章
    之人竟容任其潛逃，黃茂森潛逃後還願意配合與原告訴訟代
    理人通話達30分鐘之久，顯屬極端異常現象。故可推斷，原
    告對胞弟黃茂森提起偽造文書之刑事訴訟為虛假訴訟，目的
    係為本件系爭抵押權設定開脫，而其胞弟黃茂森願意承擔輕
    微刑責並潛逃大陸而配合原告之說法，倘本件訴訟定讞後，
    原告於刑事訴訟中原諒黃茂森或和解，很可能獲得緩刑之判
    決，故原告與黃茂森有絕對之動機配合勾竄，黃茂森甚至因
    潛逃而無法到庭作證，其陳述顯不可採。再者，原告於原證
    6(16:00)自稱「黃朝元：詹仔我根本就不曾見過。」原證5(
    5:25)處「林律師：詹盛雄到底有沒有看過你哥啊？黃茂森
    ：他看過以前啦…但是不是為了這件事，很久年…」，顯見原
    告認識詹盛雄多年，原告今竟辯稱根本不認識詹盛雄，顯係
    故意說謊，用以以迷惑法院其有參與爭抵押權設定前一日三
    人開會一事。次查辦理系爭抵押權當日，黃茂森取得原告之
    印鑑章會同詹盛雄辦理，原告既於前一日同意借貸並設定抵
    押，又將辦理設定抵押之印鑑章交予黃茂森，顯有授予代理
    權予黃茂森辦理系爭抵押。
  ㈣縱使原告未授予代理權予黃茂森辦理系爭抵押權登記(假設語
    氣，被告否認之)，然因原告有：⒈辦理抵押權設定予黃茂森
    同時在場商討借款與設定抵押事宜；⑵提供辦理設定抵押所
    須之印鑑章予黃茂森；⒊提供自己銀行帳戶予黃茂森。被告
    代理人詹盛雄並非單純信賴印鑑章，而係因上列三項表見行
    為先後發生後，而信任黃茂森有代理權限，因此同黃茂森辦
    理系爭抵押權登記，依民法第169條表見代理之規定，原告
    應負本人之責任。又辦理系爭抵押權設定後，被告即匯款15
    0萬元借款予原告帳戶，原告倘稱不認識詹盛雄、不知借款
    、抵押一事，憑空收受150萬元鉅款為何不起疑心？更無退
    款、詢問等防範舉措，顯已「事後承認」黃茂森代理原告辦
    理系爭抵押權設定，自應負本人之責任。
　㈤證人詹盛雄雖曾表示抵押金額為350萬元，惟與實際抵押金額
    360萬元差距不大，屬個人因繁忙而遺忘實際數額，非兩造
    對抵押權設定無合意，再者縱使金額確實有出入，亦僅須依
    誤寫誤繕，更改抵押權金額為350萬元即可，原告因此主張
    確認抵押權不存在云云，並無理由。
　㈥原告雖稱系爭本票之簽名與手印均屬黃茂森偽造，惟原告並
    未證明此點，且縱使系爭本票確屬黃茂森偽造，則伊不免懷
    疑，因原告、詹盛雄與黃茂森三人商討借款與設定抵押一事
    均未提及須以本票擔保，而於108年9月2日辦理系爭抵押權
    設定時黃茂森主動提出，原告與黃茂森是否於斯時即勾竄預
    謀，以簽具假本票之方式，嗣未來以此為藉口否認系爭抵押
    權設定。
  ㈦從證人潘自立之證詞可知證人張士全經常在宏隼公司，且依
    證人張士全之證詞可知詹盛雄、原告及黃茂森經常一起開會
    討論事情，可見證人詹盛雄之證詞並非虛偽不實等語，資為
    抗辯。併為答辯聲明：原告之訴駁回。
四、兩造不爭執之事實（堪信為真）：
    原告於108年8月30日將其國民身分證影本、系爭房地所有權
    狀、印鑑章及印鑑證明一併交付黃茂森。原告所有系爭房地
    於108年9月3日經新北市三重地政事務所以108年重板登字第
    029000號設定擔保債權總金額360萬元之最高限額抵押權（
    即系爭抵押權），原告為系爭抵押權之設定義務人兼債務人
    ，被告則為系爭抵押權之權利人（即系爭抵押權人），系爭
    抵押權之擔保債權種類及範圍，係擔保債務人對抵押權人現
    在（包括過去所負現在尚未清償）及將來在本抵押權設定契
    約書所定最高限額內所負之債務，包括借款、票據所負之債
    務。此有民事起訴狀、系爭房地之土地、建物登記第一類謄
    本、原告之印鑑證明申請書、土地登記申請書暨土地、建築
    改良物抵押權設定契約書、原告國民身分證正反面影本、被
    告之最新戶籍謄本、新北市三重地政事務所109年9月21日函
    及檢送之土地登記申請書及其附件附卷可稽（見本院卷第13
    頁、第17-24頁、第33-44頁、第59頁、第61-72頁）。
五、兩造爭執要點為：㈠原告是否向被告借款？㈡系爭抵押權所擔
    保之債權，是否存在？原告請求確認系爭抵押權所擔保之債
    權不存在，及請求被告將第一項所示之最高限額抵押權（設
    定）登記（予以）塗銷，是否有據？茲就上列爭執要點及本
    院得心證之理由分述如下：
  ㈠原告是否向被告借款？　　
　⒈按金錢消費借貸為契約之一種，須當事人間互相表示借貸之
    意思一致，且貸與人將金錢之所有權移轉於借用人，始生效
    力。又交付金錢之原因甚多，金錢之交付並不當然成立消費
    借貸契約。故當事人主張金錢消費借貸契約存在，應就借貸
    意思表示合致及借款業已交付之事實，負舉證責任，其僅證
    明金錢之交付，未證明借貸意思表示合致者，仍不能認金錢
    借貸契約存在（最高法院103年度台上字第1469號判決意旨
    參照）。
　⒉查被告之訴訟代理人詹盛雄（見本院卷第79頁之委任狀）為
    黃茂森之友，詹盛雄於109年10月29日本院言詞辯論期日以
    被告之訴訟代理人身分陳稱「原告說：銀行借款利息比較便
    宜，我說這個現在銀行沒有辦法借。然後黃茂森接著說：要
    借第二胎，是不是可以幫他找金主借。200萬元部分是黃茂
    森講的，但是原告當時也有在。這個已經超額，我說銀行已
    經沒有辦法再借款了。原告跟被告沒有見過面，被告是由我
    代理，我有見過原告。…原告於設定前三日就有講說系爭房
    屋要設定第二胎抵押權，那間房屋要借款200萬元，設定抵
    押擔保債權350萬元，當日要辦理設定的時候黃茂森有交付
    印鑑證明及印鑑章。…是我提說要設定擔保350萬元，然後黃
    茂森有在他的座位上，然後原告是坐在我隔壁，是黃茂森「
    同意」的。…是黃茂森拜託我去找金主，沒有給我酬勞，我
    是黃茂森跟被告的朋友。設定前三日的時候黃茂森提說要借
    錢的事情，我說要約所有權人。是我提說要設定擔保350萬
    元，然後黃茂森有在他的座位上，然後原告是坐在我隔壁，
    是黃茂森同意的。黃茂森沒有說借款的200萬元是要給誰用
    ，代書只是幫忙寫，打字打好再由我送件，事先設定好才撥
    款，150萬元是由我從被告之母劉細芬帳戶匯款到原告之帳
    戶。另外50萬元是我在設定抵押當日（108年9月2日）下午
    於黃茂森三重公司（即宏隼企業有限公司，下稱宏隼公司）
    拿現金給黃茂森，再請他轉交給原告。…借錢的人是原告。
    」等語（見本院卷第76-77頁）。嗣詹盛雄與被告合意終止
    本件訴訟之訴訟代理人委任（見本院卷第101頁之陳報狀）
    後，復經詹盛雄於110年2月18日到庭結證稱，抵押權人是被
    告。擔保原告向被告的借款債務即被告對原告的借款債權，
    借款金額實際兩百萬，利率為年息5%，沒有違約金的約定，
    設定普通抵押權，原證四抵押權設定契約書是兩造口頭委託
    伊辦理。其上詹盛雄是伊本人親簽。…當天都是黃茂森跟伊
    到蔡代書事務所，提供這些證件給代書填寫設定抵押權。上
    開印鑑章並非黃朝元親自蓋印，而是由黃茂森拿取黃朝元的
    印鑑章用印蓋章，被證一200萬的本票是當天中午要去送件
    的時候，黃茂森提供這些證件及兩百萬的本票，由代書填寫
    這些設定抵押權的資料，蔡代書臨時有事，由伊去送件，黃
    茂森拿系爭本票給伊看的時候已經簽發完畢。伊並沒有親眼
    看到是何人簽發系爭本票，到底由何人簽名及蓋指印，潘自
    立知道系爭抵押權設定之事及借款之事，被告借出兩百萬元
    ，光是利息月利率高達2.5%，年利率為30%，約定是這樣，
    但是從頭到尾沒有這樣付過。開始設定抵押權就有給付利息
    ，拖延給付利息，伊有拿50萬裡面扣掉扣掉利息及手續費及
    代書費，至少還要再給40萬給原告，該筆40萬以上的錢是伊
    親手拿給黃茂森，黃茂森說要拿給黃朝元。伊認為黃朝元及
    黃茂森是親兄弟，伊不認為黃茂森拿了錢就會給黃朝元。（
    法官問：黃茂森有出示黃朝元委任黃茂森代為收受借款金額
    之委任書或授權書？或黃朝元有當面口頭表示有委任黃茂森
    代為收受借款？）沒有書面的委任書或授權書。黃朝元有在
    黃茂森的辦公室以口頭同意提供房屋設定由伊去找金主借貸
    （見本院卷第112-117頁），足見詹盛雄係代理被告金主與
    借款方即黃茂森洽談借款及設定系爭抵押權擔保事宜，復於
    原告提起本件訴訟之後，任被告之訴訟代理人，而於與被告
    合意終止本件訴訟之訴訟代理人委任後，再經被告聲請訊問
    證人詹盛雄，本院因認詹盛雄就原告是否向被告借款一節，
    實與被告具有一致之利害關係，自難期其不偏向被告。是詹
    盛雄所為之上列主張及證詞，其中有關原告是否向被告借款
    及原告是否同意提供原告所有系爭房地設定系爭抵押權部分
    ，是否為真，即非無疑。
　⒊次查，詹盛雄就其先前主張「原告於設定前三日就有講說系
    爭房屋要設定第二胎抵押權，那間房屋要借款200萬元，設
    定抵押擔保債權350萬元」等情，與其所稱「黃茂森接著說
    ：要借第二胎，是不是可以幫他找金主借。200萬元部分是
    黃茂森講的，但是原告當時也有在。…是我提說要設定擔保3
    50萬元，然後黃茂森有在他的座位上，然後原告是坐在我隔
    壁，是黃茂森「同意」的。」等語顯然不符；另證人詹盛雄
    稱設定第二胎抵押權（見本院卷第76頁）及設定普通抵押權
    等語（見本院卷第112頁），與系爭抵押權為第5順位，且係
    最高限額抵押權，均不符，亦有系爭房地之登記第一類謄本
    、土地登記申請書暨土地、建築改良物抵押權設定契約書附
    卷可稽（見本院卷第17-24頁、第35-41頁）；證人詹盛雄稱
    系爭抵押權擔保之借款利息為年息5%（見本院卷第112頁）
    ，嗣經原告訴訟代理人提問：「據被告母親劉細芬於110年1
    月11日在新北地檢偵查庭外，曾向原告訴代林家慶律師，表
    示108年9月至109年4月之八個月期間，共取得40萬元利息，
    有無此事？」，證人詹盛雄始稱：「有這些事，由黃茂森給
    付利息給劉細芬，有經過我，利息的錢是由黃茂森交給我，
    再由我交給劉細芬。…被告借出兩百萬元，光是利息月利率
    高達2.5%，年利率為30%，約定是這樣，但是從頭到尾沒有
    這樣付過。開始設定抵押權就有給付利息，拖延給付利息。
    」（見本院卷第116頁），足見證人詹盛雄就系爭抵押權擔
    保之利息債權已有前後陳述不一；證人詹盛雄雖稱系爭抵押
    權設定前一天在原告公司的辦公桌上，詹盛雄跟黃茂森及黃
    朝元三人都有在場，談系爭抵押權前設定及有關銀行貸款的
    事情，潘自立亦在場，潘自立亦知悉系爭抵押權設定及借款
    之事等語（見本院卷第115-116頁），惟與證人即宏隼公司
    員工潘自立結證稱：「（法官問：請問此份最高限額抵押權
    〈下稱系爭抵押權〉設定登記之事情經過，你是否知悉？〈提
    示原證4號並告以要旨〉）經過我不清楚，我也不知道。」、
    「（法官問：在108年9月2日前，黃茂森是否有向詹盛雄所
    介紹的田孟樺借款200萬元〈下稱系爭借款〉？）我不知道。
    我認識詹盛雄、黃茂森，但我不認識被告。」、「（法官問
    ：在108年9月2日〈星期一〉前一、二天〈星期六、日〉你是否
    有在宏隼公司？如是，當時有無看過原告與黃茂森及詹盛雄
    一同開會討論系爭借款及系爭抵押權登記設定之事？）⒈日
    期我不敢確認，但我幾乎每天都到宏隼公司，我是宏隼公司
    的主任，負責各項業務的推動，及現場工作的指揮進度管制
    。⒉沒有。印象中我沒有看過他們三人在一起在宏隼公司討
    論過上開事情。」、「（法官問：詹盛雄為何說你當天在場
    並知道系爭借款及系爭抵押權登記設定之事？〈提示110年2
    月18日言詞辯論筆錄第5貢第26列至第6頁第2列並告以要旨〉
    ）我鄭重否認，因為我完全不知道這件事情。」、「（法官
    問：證人潘自立是否知道黃朝元於土地銀行西三重分行之帳
    戶是何人在使用？〈提示本院卷第85頁被證2並告以要旨〉）
    我不清楚。」、「（法官問：黃茂森是否曾向你提及系爭借
    款及系爭抵押權登記設定之事？如是，何時提及？黃茂森當
    時如何表示？）有，黃茂森有跟我提過他有透過詹盛雄介紹
    向他人借錢，其他沒有講。黃茂森大約是在109年5-6月間跟
    我提及的。黃茂森當時說『我外面有跟人家借錢』，我說『跟
    誰？』，黃茂森說『我也有請詹盛雄幫忙跟人家借錢』。」、
    「（原告訴訟代理人：有無在宏集公司看過證人張士全、原
    告、黃茂森、詹盛雄等4人同時在一起？）我不敢確認4人在
    一起，但個別我有看過。」等語（見本院卷第260-262頁）
    不符，復經證人即宏隼公司員工張士全結證稱：「（法官問
    ：你是否曾看過原告黃朝元、黃茂森及詹盛雄三人一起在黃
    茂森宏隼公司開會討論事情？什麼時候看到的？）大約在2
    年前我在宏隼公司有看過他們3個，但我不知道他們在開會
    。」、「（法官問：你是否知道他們三人討論什麼事情？）
    不知道。」、「（法官問：在108年9月1日〈星期日〉你是否
    有到過宏隼公司？如是，為何會在星期日前往？當時在場之
    人有何人？當時有無看過原告黃朝元與黃茂森及詹盛雄一同
    開會討論借款及抵押權登記設定之事？）沒有在108年9月1
    日到宏隼公司。」、「（法官問：是否知道被告田孟樺為何
    會說你當天有在場？〈提示本院卷第211頁被告110年5月12日
    民事聲請調查證據狀並告以要旨〉）那麼久了，我其實沒有
    記得很清楚。宏隼公司天天那麼多人在那邊。」等語（見本
    院卷第264-265頁），自難認原告、黃茂森及詹盛雄三人一
    起在黃茂森之宏隼公司討論上列借款及系爭抵押權設定之事
    。
　⒋原證5號：110年1月19日下午原告訴訟代理人林家慶律師與黃
    茂森之微信通話內容錄音光碟（檔名為「110年1月19日下午
    黃茂森錄音〈原證5號〉」）之內容，經本院於110年11月15日
    以電腦播放方式勘驗結果，與原證5號之本院卷第147-167頁
    錄音譯文相符等情，有勘驗筆錄附卷可稽（見本院卷第311
    頁），且經證人潘自立到庭結證稱：「原證5，電話中有黃
    茂森的對話，而且我有聽到他說通話時，他人在中國大陸。
    」等語（見本院卷第262頁）、證人即宏隼公司員工李怡萱
    到庭結證稱：「【法官：請問證人是否曾見過土地銀行西三
    重分行帳號：000000000000、戶名：黃朝元之帳戶(下稱土
    地銀行西三重分行帳戶)？如是，最早於何時見過？為何會
    見過？(提示被證2號本院卷第85頁及原證8土地銀行西三重
    分行帳號000000000000歷史交易明細並告以要旨)】1.有看
    過。2.約107年間。3.黃茂森交代我辦事情，當時黃茂森是
    我老闆，是宏隼企業要匯廠商的費用，黃茂森會交代我拿這
    個帳戶去辦事。公司金錢的出入有使用此帳戶。…（法官：
    就證人所知該土地銀行西三重分行帳戶實際上係何人或何公
    司在使用？）宏隼企業使用，存摺及印鑑章都在黃茂森那裡
    。【法官：請問原證5號之錄音內容是否有黃茂森的聲音？
    （當庭播放原證5，播放10分40秒至11分57秒）】有聽到黃
    茂森的聲音，他有說把150萬轉出去軋票的聲音就是黃茂森
    。」等語（見本院卷第316、318頁），被告對於原證5號：1
    10年1月19日下午原告訴訟代理人林家慶律師與黃茂森之微
    信通話內容錄音光碟暨錄音譯文之形式上真正亦不爭執（見
    本院卷第380-381頁），且依原證5號之錄音譯文（見本院卷
    第147-165頁）所示，足見黃茂森確有於原證5號之錄音內容
    中表示原告並未參與設定系爭抵押權給被告之事，原告不知
    情，上列200萬元係黃茂森借的，設定系爭抵押權之文件係
    由黃茂森交給詹盛雄，以原告為發票人，而於108年9月2日
    簽發，金額200萬元之本票亦係由黃茂森簽原告之姓名及蓋
    用原告之印章，原告並非為了設定系爭抵押權給被告而與詹
    盛雄見面，詹盛雄亦知原告不知道設定系爭抵押權給被告之
    事等語，且上列200萬元借款，其中50萬元部分黃茂森有收
    受詹盛雄交付之現金（扣除利息及詹盛雄之佣金）及其中15
    0萬元部分係由被告之母劉細芬於108年9月2日匯入原告之土
    地銀行西三重分行帳戶，該帳戶之存摺、原告印章係由被告
    持有使用，故該筆150萬元之匯款亦由黃茂森收受使用，原
    告並不知情。是詹盛雄代理被告主張「原告於設定前三日就
    有講說系爭房屋要設定第二胎抵押權，那間房屋要借款200
    萬元，設定抵押擔保債權350萬元…借錢的人是原告」（見本
    院卷第76-77頁）及證稱「黃朝元有在黃茂森的辦公室以口
    頭同意提供房屋設定由詹盛雄去找金主借貸」（見本院卷第
    116頁）等語，均屬無據。
　⒌按由自己行為表示以代理權授與他人或知他人表示為其代理
    人而不為反對之表示者，對於第三人應負授權人之責任。但
    第三人明知其無代理權或可得而知者，不在此限，民法第16
    9條定有明文。是以本人應負表見代理之責任，必須於該當
    法律行為發生前或後，有表見之事實存在，且該第三人係善
    意無過失者，始足當之（最高法院93年度台上字第379號判
    決要旨參照）。準此，本人應就代理人之行為負責，係以本
    人有積極以代理權授予他人之表示或消極不反對他人表示為
    其代理人之行為，若本人並無前述積極行為或消極不行為，
    縱第三人從各種外觀事實誤認為代理人為有權代理，亦不能
    令本人負其責任，合先敘明。查原告並未參與設定系爭抵押
    權給被告之事，原告不知情，上列200萬元係黃茂森借的，
    並由黃茂森取得使用等情，既已如前述，顯見原告並無「積
    極以代理權授予他人之表示或消極不反對他人表示為其代理
    人」之行為，則依上列說明，縱被告從黃茂森持有原告之國
    民身分證影本、系爭房地所有權狀、原告之印鑑章及印鑑證
    明、原告之上列土地銀行西三重分行帳戶存摺、印章等外觀
    事實誤認為黃茂森為有權代理原告，亦不能令原告本人負其
    責任。是被告辯稱黃茂森持有原告之國民身分證影本、系爭
    房地所有權狀、原告之印鑑章及印鑑證明、原告之上列土地
    銀行西三重分行帳戶存摺、印章，足使被告信賴原告有授予
    黃茂森代理權，因此同黃茂森辦理系爭抵押權登記，依民法
    第169條表見代理之規定，原告應負本人之責任。又辦理系
    爭抵押權設定後，被告即匯款150萬元借款予原告帳戶，原
    告倘稱不認識詹盛雄、不知借款、抵押一事，憑空收受150
    萬元鉅款為何不起疑心？更無退款、詢問等防範舉措，顯已
    「事後承認」黃茂森代理原告辦理系爭抵押權設定，自應負
    本人之責任云云，即屬無據，洵不可採。
　⒍基上，本件應認原告並未向被告借款。　
　㈡系爭抵押權所擔保之債權，是否存在？原告請求確認系爭抵
    押權所擔保之債權不存在，及請求被告將第一項所示之最高
    限額抵押權（設定）登記（予以）塗銷，是否有據？
　⒈按確認法律關係不存在之訴，如被告主張其法律關係存在時
    ，應由被告負舉證責任（最高法院42年台上字第170號民事
    判決意旨參照）。查原告主張系爭抵押權所擔保之債權不存
    在等語，被告則辯稱系爭抵押權所擔保之200萬元借款債權
    存在等語，則依上列說明，即應由被告就系爭抵押權所擔保
    之200萬元借款債權存在之事實負舉證責任。
　⒉查本件應認原告並未向被告借款等情，已如前述。此外，被
    告復未能提出其他積極之證據供本院審酌，則依上列說明，
    被告就系爭抵押權所擔保之200萬元借款債權存在之事實既
    未能舉證以實其說，自難認被告辯稱系爭抵押權所擔保之20
    0萬元借款債權存在等語為真。是本件應認系爭抵押權所擔
    保之債權不存在。
　⒊按「最高限額抵押權所擔保之原債權，除本節另有規定外，
    因下列事由之一而確定：一、約定之原債權確定期日屆至者
    。」、「債之關係消滅者，其債權之擔保及其他從屬之權利
    亦同時消滅。」、「所有人對於無權占有或侵奪其所有物者
    ，得請求返還之。對於妨害其所有權者，得請求除去之。有
    妨害其所有權之虞者，得請求防止之。」，民法第881條之1
    2第1項第1款、第307條、第767條第1項定有明文。查系爭抵
    押權之擔保債權確定期日為109年9月1日，有系爭房地之土
    地、建物登記第一類謄本附卷可稽（見本院卷第19、23頁）
    ，故系爭抵押權所擔保之原債權（即200萬元借款債權）即
    因約定之原債權確定期日於109年9月1日屆至而確定。又系
    爭抵押權所擔保之債權既不存在，則其債權之擔保即系爭抵
    押權亦同時消滅。再者，系爭抵押權設定登記迄今仍未塗銷
    ，致原告所有系爭房地負有負擔，顯有妨害原告所有系爭房
    地之所有權，原告自得請求除去之。
  ⒋基上，本件原告請求確認系爭抵押權所擔保之債權不存在，
    並依民法第767條第1項中段規定，請求被告將第一項所示之
    最高限額抵押權（設定）登記（予以）塗銷，即屬有據。
六、從而，原告請求確認系爭抵押權所擔保之債權不存在，並依
    民法第767條第1項中段規定，請求被告將第一項所示之最高
    限額抵押權設定登記予以塗銷，為有理由，應予准許。
七、本件事證已臻明確，兩造其餘攻擊、防禦方法及舉證，經本
    院審酌後，認對於判決結果均無影響，爰不一一論述，併此
    指明。
八、據上論結，本件原告之訴為有理由，爰判決如主文。 　
中　　華　　民　　國　　111 　年　　4 　　月　　29　　日
                  民事第七庭    法  官  楊千儀
正本係照原本作成。
如對本判決上訴，須於判決送達後20日內向本院提出上訴狀（需
按他造人數附繕本，勿逕送上級法院）。如委任律師提起上訴者
，應一併繳納上訴審裁判費，否則本院得無庸命補正，逕為裁定
駁回上訴。
中　　華　　民　　國　　111 　年　　4 　　月　　29　　日
                                書記官  李育真